【裁判字號】    98,易,5
【裁判日期】    980810
【裁判案由】    竊佔
【裁判全文】
臺灣花蓮地方法院刑事判決                 98年度易字第5號
公  訴  人  臺灣花蓮地方法院檢察署檢察官
被      告  甲○○
選任辯護人  張秉正律師
上列被告因竊佔案件，經檢察官提起公訴（97年度偵字第2300號
），本院判決如下：
    主  文
甲○○無罪。
    理  由
一、公訴意旨略稱：被告甲○○明知花蓮縣新城鄉○○段第 285
    地號土地（下稱系爭土地）業經臺灣花蓮地方法院查封拍賣
    ，並於民國95年 2月24日由拍定人陳玉雲取得系爭土地不動
    產權利移轉證書，竟意圖為自己不法之利益，自法院點交後
    ，仍居住在系爭土地上之無門牌建物內，擅自竊佔系爭土地
    89.19 平方公尺（即原門牌號碼花蓮縣新城鄉○○村○○路
    28號），供其居住使用，屢經陳玉雲促請甲○○返還其所竊
    佔之部分系爭土地，均置之不理，因認被告涉犯刑法第 320
    條第2項竊佔罪嫌云云。
二、按犯罪事實應依證據認定之，無證據不得認定其犯罪事實；
    不能證明被告犯罪者，應諭知被告無罪之判決，刑事訴訟法
    第154條第2項、第301條第1項分別定有明文。又認定不利於
    被告之事實，須依積極證據，苟積極證據不足為不利於被告
    事實認定時，即應為有利於被告之認定，更不必有何有利之
    證據（最高法院30年上字第 816號判例可參）；而所謂「積
    極證據足以為不利被告事實之認定」係指據為訴訟上證明之
    全盤證據資料，在客觀上已達於通常一般之人均不致於有所
    懷疑，而得確信被告確曾犯罪之程度，若未達到此一程度，
    而有合理懷疑之存在時，即無從為有罪之認定（最高法院著
    有76年台上字第4986號判例足佐）。再刑法第320條第2項之
    竊佔罪，既係以意圖為自己或第三人不法之利益，而竊佔他
    人之不動產為其構成要件，則已完成竊佔之行為時，犯罪即
    屬成立，竊佔罪為即成犯，於其竊佔行為完成時犯罪即成立
    ，以後之繼續竊佔乃狀態之繼續，而非行為之繼續（最高法
    院25年上字第7374號、66年臺上字第3118號號判例參照）。
三、公訴人認為被告甲○○涉有上開罪嫌，係以被告於警詢之供
    述、告訴人陳玉雲之指訴、本院95年 2月24日發文之花院明
    94執仁893字第03761號不動產權利移轉證書及花蓮縣花蓮地
    政事務所土地複丈成果圖為其依據。訊據被告否認有竊佔犯
    行，辯稱：其自出生迄今均居住在花蓮縣新城鄉○○路28號
    房屋，從未搬遷，其係自然繼承而可使用該房屋，陳玉雲是
    購買法拍屋，但其認為原買賣關係尚未釐清，不可買賣，其
    已告林豐裕（應指林豐益）侵占、偽造文書，目前他遭通緝
    中，其認為原買賣關係尚未釐清，何來第二次買賣，況法院
    亦未就此房屋為點交等語。經查：
    (一)系爭土地原地號為新城鄉○○段181地號，於50年12月 30
      日為土地總登記，登記為中華民國所有，於82年1月5日以
      買賣為原因，登記為林裕斐所有，於82年 8月19日以買賣
      為原因，登記為林豐益所有，之後於85年 6月21日遭債權
      人花蓮縣花蓮市農會查封等情，有花蓮縣花蓮地政事務所
      98年4月7日花地所資字第0980004297號函暨所附臺灣省花
      蓮縣土地登記簿在卷可參。足證被告或其父親均未曾為系
      爭土地之所有人。又林豐益、林秀琴因積欠花蓮縣花蓮市
      農會債務，花蓮縣花蓮市農會取得執行名義後，向法院聲
      請拍賣系爭土地及土地上之未保全登記建物（即門牌號碼
      花蓮縣新城鄉○○路26號房屋，不包括同路28號房屋），
      然經多次拍賣均無人應買，嗣94年11月22日由告訴人陳玉
      雲向法院表示應買後，由法院發給不動產權利移轉證書等
      情，業經本院調閱本院89年度執字第6064號、91年度執字
      第6255號、92年度執字第8687號、94年執字第 893號等案
      卷宗查明在卷。且被告迄今均無法提出其有權使用系爭土
      地之證據，是其所辯其係有權使用云云，已難採信。
    (二)又被告之父親鍾接發係於54年 2月11日遷址至花蓮縣新城
      鄉○○路28號，被告於出生時即設籍該址，期間雖多次遷
      至他處，但於80年1月3日又遷入新城鄉○○路28號，於84
      年5月26日遷入花蓮市○○○街23號，於92年10月 9日又遷
      回新城鄉○○街28號等情，有花蓮縣新城鄉戶政事務所98
      年3月5日新戶政字第 09700006760號函及所附臺灣省花蓮
      縣新城鄉戶籍登記簿、戶籍謄本附卷足稽。被告並稱：其
      不知道67年間戶籍遷至進豐街部分，84年間遷戶籍係因為
      其有偽造有價證券案件，怕被警察找到，才遷戶籍，但實
      際上仍住在新城鄉○○街28號等語。而觀之被告之台灣高
      等法院被告前案紀錄表，被告確於83年間因偽造有價證券
      案件，經台灣高等法院花蓮分院判處有期徒刑3年8月，於
      84年間經最高法院駁回上訴確定，後於執行時經檢察官通
      緝，於85年 1月30日入監執行，於88年2月2日因縮短刑期
      假釋出獄。是被告所辯，其因案而遷戶籍等情，確與事實
      相符。再本院執行處人員於90年 1月10日下午至系爭土地
      查封時，被告在場，並稱：系爭土地上建物係未辦保存登
      記建物，門牌號碼為花蓮縣新城鄉○○路28號，建物是祖
      先留給其，現由其與兄鍾國雄一起居住；之後本院執行處
      人員於90年12月7日、94年3月11日至現場執行時，被告亦
      均在場，並稱：現在大部分是其居住，土地及建物係其組
      產等語，亦據本院調閱89年度執字第6046號、94年度執字
      第 893號執行卷查閱無訛。綜合上情，被告確實自出生即
      居住花蓮縣新城鄉○○路28號，期間除因案執行未住該址
      外，其餘時間均居住該址，其並始終認為該址為其祖產之
      事實，應堪認定。由被告之父自54年遷居花蓮縣新城鄉○
      ○路28號，被告於出生後又居住該處數十年，及被告於本
      院多次執行時均在場表示該處係其祖產等情，實難認被告
      於88年出獄後返回該處居住時，其主觀上有竊佔之故意。
    (三)再檢察官依花蓮縣花蓮地政事務所土地複丈成果圖認定被
      告竊佔面積為 89.19平方公尺，依上開複丈成果圖所示，
      該部分土地之門牌號碼為博愛路28號，是檢察官所認定被
      告竊佔之土地為花蓮縣新城鄉○○路28號房屋所坐落之土
      地。而告訴人陳玉雲向本院拍賣取得者為系爭土地及土地
      上之未保全登記建物（即門牌號碼花蓮縣新城鄉○○路26
      號房屋），並不包括博愛路28號房屋，並因查封時系爭土
      地及建物為第三人即被告占用，法院認占用關係不明，故
      拍定後不點交，告訴人陳玉雲雖另案向本院聲請返還房屋
      ，並聲請強制執行，但因法官認門牌號碼博愛路28號房屋
      是否為執行之標的物仍有疑異，故於96年10月22日僅就博
      愛路26號房屋執行點交等情，均據本院調閱94年度執字第
      893號及96年度執字第10397號執行卷查證明確。是自告訴
      人陳玉雲購買系爭土地後，法院並未對博愛路28號房屋執
      行點交，換言之，告訴人陳玉雲雖於94年間向法院拍定取
      得系爭土地所有權，但法院事後僅就博愛路26號房屋執行
      點交，並未對博愛路28號房屋執行點交，而被告早於告訴
      人陳玉雲拍賣取得系爭土地前即因認為博愛路28號房屋為
      其祖產而占用中，其占用之初既無意圖為自己不法利益之
      竊佔犯意，自難以竊佔罪相繩。
    (四)辯護人雖辯稱：本件竊佔罪之時效已完成云云。然被告於
      85年 1月30日入監執行，迄88年2月2日因縮短刑期假釋出
      獄，已如前述，其既已入監執行 3年有餘，則其原占有博
      愛路28號房屋之行為即因入監執行而中斷，應自其出監後
      起算時效，至檢察官於97年 3月12日因告訴人陳玉雲提出
      告訴而開始偵查為止，仍未罹於刑法第80條修正前所規定
      竊佔罪之10年時效期間，是辯護人此部分之主張，並不可
      採，附此敘明。
    (五)至於告訴人陳玉雲之警詢只能證明被告拒絕搬離花蓮縣新
      城鄉○○路28號，而本院95年2月24日發文之花院明 94執
      仁893字第03761號不動產權利移轉證書及花蓮縣花蓮地政
      事務所土地複丈成果圖則只能證明告訴人陳玉雲於94年間
      取得系爭土地之所有權及被告占用花蓮縣新城鄉○○路28
      號之事實，均不足證明被告於占用之初有竊佔之主觀犯意
      。是本案依檢察官所提出之證據，在客觀上並無法使本院
      達於確信被告有竊佔之主觀犯意，揆諸首揭法條及判例意
      旨，被告占有之行為與竊佔罪之主觀構成要件不符，自難
      以竊佔罪相繩，爰為被告無罪之諭知。
四、被告經合法傳喚無正當理由不到庭，本院認本件為應諭知無
    罪之案件，爰不待其陳述逕行判決。
據上論斷，應依刑事訴訟法第306條、第301條第 1項之規定，判
決如主文。
本件經檢察官張立中到庭執行職務。
中    華    民    國    98    年    8     月    10    日
                  刑事第三庭    法  官  李世華
以上正本證明與原本無異。
如不服本判決應於收受送達後10日內向本院提出上訴書狀，並應
敘述具體理由。其未敘述上訴理由者，應於上訴期間屆滿後20日
內向本院補提理由書 (均須按他造當事人之人數附繕本) 「切勿
逕送上級法院」。告訴人或被害人如對於本判決不服者，應具備
理由請求檢察官上訴，其上訴期間之計算係以檢察官收受判決正
本之日期為準。
中    華    民    國    98    年    8     月    10    日
                                書記官


司法院資訊處製作；財團法人民間司法改革基金會備份。
